【裁判字號】    98,交抗,423
【裁判日期】    980703
【裁判案由】    聲明異議
【裁判全文】
臺灣高等法院高雄分院刑事裁定         98年度交抗字第423號
抗告人即    甲○○
受處分人
上列抗告人因違反道路交通管理處罰條例案件，不服臺灣高雄地
方法院中華民國98年5月13日裁定（98年度交聲字第1253號），
提起抗告，本院裁定如下：
    主  文
原裁定及原處分均撤銷。
甲○○汽車駕駛人，駕駛汽車經測試檢定酒精濃度超過規定標準
，處罰鍰新台幣貳萬伍仟元，並應接受道路交通安全講習。
    理  由
一、抗告意旨略以：抗告人甲○○係酒後駕駛重型機車而被查獲
    ，惟原處分機關竟將抗告人之汽車駕駛執照吊扣，顯有不當
    ，原審雖將原處分關於罰鍰違法部分予以撤銷，惟就違法吊
    扣駕駛執照部分未予審理，於法不合等語。
二、按汽車駕駛人，駕駛汽車經測試檢定酒精濃度超過規定標準
    者，處15,000元以上60,000元以下罰鍰，並當場移置保管其
    車輛及吊扣其駕駛執照1 年；又汽車駕駛人，有道路交通管
    理處罰條例第35條第1 項規定之情形者，應接受道路交通安
    全講習。道路交通管理處罰條例第35條第1 項第1 款、第24
    條第1 項第2 款分別定有明文。再於94年12月28日修正公布
    ，並自95年7 月1 日施行之道路交通管理處罰條例第35條第
    8 項規定：「前項（指有酒精濃度超過規定標準而駕駛汽車
    等情形）汽車駕駛人，經裁判確定處以罰金低於本條例第92
    條第3 項所訂最低罰鍰基準規定者，應依本條例裁決繳納不
    足最低罰鍰之部分」。然一行為同時觸犯刑事法律及違反行
    政法上義務規定者，依刑事法律處罰之。但其行為應處以其
    他種類行政罰或得沒入之物而未經法院宣告沒收者，亦得裁
    處之。前項行為如經不起訴處分或為無罪、免訴、不受理、
    不付審理之裁判確定者，得依違反行政法上之義務規定裁處
    之，行政罰法第26條已定有明文。惟依行政罰法第26條立法
    理由，「一行為同時觸犯刑事法律及違反行政法上義務規定
    時，由於刑罰與行政罰同屬對不法行為之制裁，而刑罰之懲
    罰作用較強，故依刑事法律處罰，即足資警惕時，實無為一
    事二罰再處行政罰之必要，且刑事法律處罰，由法院依法定
    程序為之，較符合正當法律程序，應予優先適用。但罰鍰以
    外之沒入或其他種類行政罰，因兼具維護公共秩序之作用，
    為達行政目的，行政機關仍得併與裁處」，探究其立法目的
    ，無非在處罰目的相同且處罰方式相同時，若依刑事法律處
    罰，即足資警惕時，實無為一事二罰再處行政罰之必要，但
    罰鍰以外之沒入或其他種類行政罰，因兼具維護公共秩序之
    作用，為達行政目的，行政機關仍得併予裁處。至於刑事訴
    訟法第253條之1所指之緩起訴處分，其中檢察官命被告為金
    錢給付部分，並得為民事強制執行名義，受處分人因上開緩
    起訴處分而剝奪其財產權，且前揭金錢給付義務亦具有強制
    性、懲罰性，雖不若易科罰金係以支付金錢作為自由刑之替
    代，惟經由緩起訴處分條件之履行使其免於遭檢察官發動起
    訴程序，仍具有替代刑罰之效果，廣義而言，應屬上揭所稱
    之「實質刑事法律處罰」，應有行政罰法第26條第1 項「一
    事不二罰」規定之適用。
三、又按94年12月14日修正、95年3 月1 日施行前之道路交通管
    理處罰條例第68條固規定：「汽車駕駛人，因違反本條例及
    道路交通安全規則之規定，受吊扣或吊銷駕駛執照處分時，
    吊扣或吊銷其持有各級車類之駕駛執照」，惟修正後業已刪
    除「吊扣」之規定，改為「汽車駕駛人，因違反本條例及道
    路交通安全規則之規定，受吊銷駕駛執照處分時，吊銷其持
    有各級車類之駕駛執照」，其修正理由乃係舊法將違法或違
    規駕駛人所持有各級車類之駕駛執照一併吊扣，失之過酷，
    影響人民工作及生活甚鉅，故依修正後之該條規定，受吊扣
    駕駛執照處分時，僅能吊扣違規當時所駕車類之駕駛執照，
    不再吊扣其持有各級車類之駕駛執照，僅於受吊銷駕駛執照
    處分時，始吊銷其持有各級車類之駕駛執照。
四、經查：抗告人甲○○於民國97年1 月26日23時35分許，酒後
    吐氣所含酒精濃度超過每公升 0.55 毫克，仍駕駛車牌號碼
    NE5─606號機車，行經高雄縣茄萣鄉○○路茄萣國中前，經
    員警攔檢發現上開違規事實而掣單舉發之事實，為受處分人
    所不爭執，並有交通部公路總局高雄區監理所高監營裁字裁
    80-N00000000號違反道路交通管理事件裁決書、舉發違規通
    知單及酒精濃度測定表附卷可稽，此部分事實足以認定。惟
    上開違規事實，業經高雄地檢署97年度偵字第5061號為緩起
    訴並繳納財團法人台灣兒童暨家庭扶助基金會高雄市分事務
    所2 萬元確定，有緩起訴處分書及前科紀錄表各1 份在卷可
    查，本件抗告人上開酒後駕車之行為，係屬同時觸犯刑事法
    律及違反行政法上義務規定之行為，且前經緩起訴處分確定
    ，抗告人並已給付2 萬元，已產生實質刑罰之效果。揆諸行
    政罰法第26條規定與前揭說明，原處分機關對抗告人上開酒
    後駕車之違規行為為裁罰時，除其行為應處以其他種類行政
    罰即吊扣駕駛執照及施以道路交通安全講習，仍得予以裁處
    外，自不得就該同一違規事實再處以「罰鍰」，原處分再予
    裁處抗告人罰鍰，與法自屬有違。又上開道路交通管理處罰
    條例第35條第8 項之規定，核屬行政罰法第26條第1 項之特
    別規定。而緩起訴處分固屬廣義之司法處分，為避免經法院
    裁判確定者，仍得裁決繳納；而經緩起訴確定者，反而不得
    裁決繳納差額之不公平情事，所謂經裁判確定應包括緩起訴
    處分確定。準此，本件抗告人既依緩起訴處分命令繳交財團
    法人台灣兒童暨家庭扶助基金會高雄市分事務所2 萬元，而
    原處分機關就抗告人酒後違規駕車，依違反道路交通管理事
    件統一裁罰基準表規定，裁處罰鍰新台幣4 萬5,000 元，則
    依上開道路交通管理處罰條例第35條第8 項規定，原處分機
    關就罰鍰部分仍得裁處新台幣2萬5,000元（即差額部分）。
五、又本件酒後駕車只有一個交通違規行為，而且有關其處罰效
    果之罰鍰、吊扣駕駛執照與施以道路交通安全講習等與該交
    通違規行為是否存在均無從分離。法院審理時應先確定受處
    分人是否確有交通違規行為存在，再決定原處分機關所適用
    之法律有無錯誤。從而，受處分人就該交通違規行為是否存
    在既無從分離，且受處分人已於抗告狀中對該部分表示不服
    ，本院自應予以審理；本件原處分機關因受處分人駕駛機車
    而有上開違規行為，因受處分人無機車駕駛執照而逕行吊扣
    其自用小客車駕駛執照，顯已逾越道路交通管理處罰條例第
    68條之規範意涵及範圍，而屬違法處分，自應予以撤銷。
六、原裁定就原處分罰鍰違法部分予以撤銷，固非無見，惟就原
    處分違法吊扣抗告人普通小型車駕駛執照部分，未予審究理
    由，則有不當，受處分人提起本件聲明異議，為有理由，自
    應由本院將原裁定及原處分均予撤銷，另為裁定如主文第2
    項所示。
據上論結，應依道路交通案件處理辦法第26條，刑事訴訟法第41
3 條，裁定如主文。
中    華    民    國    98    年    7     月    3     日
                  刑事第三庭    審判長法  官   周賢銳
                                      法  官   黃仁松
                                      法  官   黃憲文
以上正本證明與原本無異。
不得再抗告。
中    華    民    國    98    年    7     月    3     日
                                      書記官   施耀程


司法院資訊處製作；財團法人民間司法改革基金會備份。
